【裁判字號】    92,上易,377
【裁判日期】    921223
【裁判案由】    給付租金
【裁判全文】
臺灣高等法院臺中分院民事判決  九十二年度上易字第三七七號
      上  訴  人  賴榮園即祭祀公業賴四安管理委員會主任委員
      送達代收人  許盟志律師
      被  上訴人  戊○○○
      被  上訴人  丙○○
      被  上訴人  庚○○
      被  上訴人  己○○
右當事人間請求給付租金事件，上訴人對於中華民國九十二年七月二日臺灣臺中地方
法院九十二年度訴字第三四二號第一審判決提起上訴，本院於民國九十二年十二月九
日言詞辯論終結，茲判決如左：
    主    文
上訴駁回。
第二審訴訟費用由上訴人負擔。
    事實及理由：
一、按不變更訴訟標的，而補充或更正事實上或法律上之陳述者，非為訴之變更或追
    加，民事訴訟法第二百五十六條定有明文。又契約成立後，情事變更，非當時所
    得預料，而依其原有效果顯失公平者，當事人得聲請法院增、減其給付或變更其
    他原有之效果。民法第二百二十七條之二第一項規定甚明。而依民法債編施行法
    第十五條規定，修正之民法第二百二十七條之二之規定，於民法債編修正施行前
    發生之債，亦適用之。本件上訴人在原審起訴主張兩造間有基地租賃關係，被上
    訴人所受利益極鉅，而依土地法第一百零五條準用第九十七條規定請求按申報地
    價年息百分之十計算租金，其訴訟標的為租金請求權，於上訴後另依情事變更原
    則請求按申報地價百分之十計租，應屬補充法律上之陳述，爰予准許之，核先敘
    明。
二、本件上訴人起訴主張：坐落台中市○區○○○段七九之三地號土地（以下稱系爭
    土地）為上訴人所有，因兩造間有租賃關係，故被上訴人所有之建物分別占有、
    使用系爭土地，爰依租賃契約之法律關係，訴請被上訴人給付租金，並求為判決
    ：被上訴人簡秀蓉應給付上訴人新台幣（下同）四十六萬元、被上訴人戊○○○
    應給付上訴人二十八萬七千五百元、被上訴人丁○○、乙○○、甲○○應給付上
    訴人二十三萬元、被上訴人丙○○應給付上訴人二十一萬八千五百元、被上訴人
    庚○○應給付上訴人二十一萬八千五百元、被上訴人己○○應給付上訴人十一萬
    五千元，並各自起訴狀繕本送達翌日起至清償日止按年息百分之五計算之利息。
    經原審判決：(1)被上訴人戊○○○應給付上訴人壹拾參萬貳仟貳佰伍拾元及自民
    國（下同）九十二年二月十五日起至清償日止按週年利率百分之五計算之利息。
    (2)被上訴人己○○應給付上訴人伍萬柒仟伍佰元及自九十二年二月十八日起至清
    償日止按週年利率百分之五計算之利息。(3)上訴人其餘之訴駁回。上訴人於本院
    聲明：(1)原判決廢棄。(2)被上訴人簡秀蓉應給付上訴人四十六萬元、被上訴人戊
    ○○○應再給付上訴人十三萬二千二百五十元、被上訴人丁○○、乙○○、甲○
    ○應連帶給付上訴人二十三萬元、被上訴人丙○○應給付上訴人二十一萬八千五
    百元、被上訴人庚○○應給付上訴人二十一萬八千五百元、被上訴人己○○應再
    給付上訴人五萬七千五百元，並各自起訴狀繕本送達翌日起至清償日止按年息百
    分之五計算之利息。
三、被上訴人則以：被上訴人己○○與被上訴人戊○○○之前手藍淑女雖曾與上訴人
    簽訂租賃契約，惟契約簽定後不久，即因興建房屋之台新建設公司已付清系爭土
    地之買賣價金而再以口頭終止租約，而以使用借貸之法律關係繼續占有使用系爭
    土地，至被上訴人簡秀蓉、周英欽、丙○○及庚○○則從未曾與上訴人簽訂租賃
    契約，被上訴人等均係基於上訴人所出具之土地使用權證明書而占有、使用系爭
    土地，故兩造間之法律關係為使用借貸關係，並無租賃契約關係存在等語，資為
    抗辯。並於本院聲明：上訴駁回。（原審判決被上訴人戊○○○應給付上訴人壹
    拾參萬貳仟貳佰伍拾元及自九十二年二月十五日起至清償日止按週年利率百分之
    五計算之利息；及被上訴人己○○應給付上訴人伍萬柒仟伍佰元及自九十二年二
    月十八日起至清償日止按週年利率百分之五計算之利息。被上訴人戊○○○、己
    ○○就其上開敗訴部分並未聲明不服。）
四、上訴人主張系爭土地為上訴人所有，被上訴人所有建物之騎樓分別占有、使用系
    爭土地，占有、使用之面積分別為：被上訴人簡秀蓉占用四十一平方公尺、被上
    訴人丁○○、乙○○、甲○○繼承自周英欽之建物占用二十一平方公尺、被上訴
    人丙○○占用二十平方公尺、被上訴人庚○○占用十八平方公尺、被上訴人己○
    ○占用十平方公尺，及上訴人於五十九年間被上訴人所有建物興建前曾出具系爭
    土地之土地使用權證明書供申請建造執照之用，並被上訴人己○○及被上訴人戊
    ○○○之前手藍淑女曾於六十二年間，與上訴人就其建物占用系爭土地部分訂立
    租賃契約，約定租賃期限至六十四年五月三十一日止，租賃期限屆滿後，被上訴
    人己○○、被上訴人戊○○○之前手藍淑女仍繼續占有、使用系爭土地，上訴人
    並未為反對之意思表示，嗣於八十五年間藍淑女將其建物所有權移轉予被上訴人
    戊○○○等事實，均為被上訴人所不爭執，且據上訴人提出土地謄本為證，並經
    調閱原審法院八十九年度訴字第二二二四號卷宗（包括本院九十年度上字第一一
    七號）全卷查核屬實，自堪信上訴人之上開主張為真正。至被上訴人戊○○○占
    用系爭土地之面積部分，上訴人雖曾一度主張係二十五平方公尺，然經調閱原審
    法院八十九年度訴字第二二二四號返還不當得利事件卷宗，就被上訴人戊○○○
    占用系爭土地之位置、面積，業於上訴人前訴請被上訴人返還不當得利事件審理
    中，經原審法院勘驗並囑託台中市中正地政事務所測量並製有複丈成果圖附卷，
    其中被上訴人戊○○○占用系爭土地之面積為二十三平方公尺（見原審法院八十
    九年度訴字第二二二四號卷第五十六頁），兩造於原審審理中復均陳明就該複丈
    成果圖所示被上訴人占用之位置、面積均無意見，故被上訴人戊○○○所有建物
    占用系爭土地之面積應為二十三平方公尺，上訴人於二審程序中亦同意依此面積
    更正其請求租金之數額（本院卷第五頁、五十頁、八十七頁）。
五、上訴人主張兩造間就系爭土地有租賃之法律關係存在，則為被上訴人所否認，並
    抗辯兩造間之法律關係係屬使用借貸，是本件兩造間之爭執焦點，乃為被上訴人
    究係基於租賃或使用借貸之法律關係而占有、使用系爭土地。經查：
（一）按當事人主張有利於己之事實者，就其事實有舉證之責任，但法律別有規定，
      或依其情形顯失公平者，不在此限，民事訴訟法第二百七十七條定有明文。再
      民事訴訟如係由原告主張權利者，應先由原告負舉證之責，若原告先不能舉證
      ，以證實自己主張之事實為真實，則被告就其抗辯事實即令不能舉證，或其所
      舉證據尚有疵累，亦應駁回原告之請求；而在原告對於自己主張之事實已盡證
      明之責後，被告對其主張，如抗辯其不實並提出反對之主張者，則被告對其反
      對之主張，亦應負證明之責，此為舉證責任分擔之原則（最高法院十七年上字
      第九一七號、十八年上字第二八五五號判例意旨參照）。
（二）關於被上訴人簡秀蓉、丁○○、乙○○、甲○○、丙○○及庚○○部分：
  １、「稱租賃者，謂當事人約定，一方以物租與他方使用收益，他方支付租金之契
      約。」為民法第四百二十一條第一項所明定，是租賃契約乃以當事人就租賃物
      及租金互相同意時方為成立。上訴人主張就系爭土地曾分別與被上訴人簡秀蓉
      、丙○○、庚○○及被上訴人丁○○、乙○○、甲○○之被繼承人周英欽訂立
      租賃契約，揆諸前揭判例意旨，自應由上訴人就其與被上訴人簡秀蓉、丙○○
      、庚○○及被上訴人丁○○、乙○○、甲○○之被繼承人周英欽業已就租賃標
      的物及租金均已有合意乙節負舉證責任。
  ２、查上訴人主張與被上訴人簡秀蓉、丙○○、庚○○及被上訴人丁○○、乙○○
      、甲○○之被繼承人周英欽間有租賃契約關係存在，無非以：被上訴人所有建
      物於第一次所有權登記時，申請書上「建物標示」乙欄關於建物與所坐落之基
      地之「使用基地關係」欄記載「自有兼租用」，且租賃契約依民法規定為不要
      式契約，尚難以被上訴人於申請建物第一次登記時未附租賃契約書即認兩造間
      無租賃契約，而被上訴人於前訴訟上訴人以無權占有訴請返還不當得利事件審
      理中，抗辯基於租賃關係有占用系爭土地之正當權源，並上訴人與被上訴人己
      ○○及被上訴人戊○○○之前手藍淑女間租賃契約之約定條款均相同，不可能
      獨厚被上訴人簡秀蓉、丙○○、庚○○及周英欽等語，為其論據。惟查：
  (1)、被上訴人於六十一年間申請建物第一次所有權登記時，所檢附之相關證件為「
      土地使用權證明書」，並非租賃契約書，此業經調閱本院九十年上字第一一七
      號卷查核所附之台中市中正地政事務所九十一年八月十三日函送之建物第一次
      登記申請書及土地使用權證明書等相關資料屬實（該卷第二三九至二九六頁）
      ，而該申請建物所有權第一次登記之申請書上「使用基地關係欄」記載「自有
      兼租用」，並不足證明上訴人業與系爭土地之使用人間已就租金達成合意，是
      僅憑該申請書上「自有兼租用」之記載，尚不足為上訴人與被上訴人簡秀蓉、
      丙○○、庚○○及被上訴人丁○○、乙○○、甲○○之被繼承人周英欽間就系
      爭土地有租賃契約存在之證明。
  (2)、被上訴人於六十一年八月間申請建物第一次所有權登記申請書所檢附之「土地
      使用權證明書」，係上訴人於五十九年六月十日所出具（見本院九十年度上字
      第一一七號卷第二百五十頁），而上訴人與被上訴人己○○、被上訴人戊○○
      ○之前手藍淑女簽訂土地租賃契約書之時間，則係在六十二年間，是上訴人與
      被上訴人己○○、被上訴人戊○○○之前手藍淑女簽訂土地租賃契約書之時間
      ，不但係在被上訴人所有建物第一次所有權登記之後，更遠在上訴人出具「土
      地使用權證明書」二年餘之後，自不得以上訴人與被上訴人己○○、被上訴人
      戊○○○之前手藍淑女嗣後有簽訂土地租賃契約之事實，推定上訴人亦有與被
      上訴人簡秀蓉、丙○○、庚○○及被上訴人丁○○、乙○○、甲○○之被繼承
      人周英欽簽訂租賃契約。
  (3)、被上訴人簡秀蓉、周英欽、丙○○及庚○○雖於前訴中抗辯與上訴人間有租賃
      契約關係，然就租賃關係之存在乙節，並未舉證以實其說，其抗辯是否為真，
      即屬前訴訟應予斟酌之事項，經前訴訟確定判決審酌之結果，乃認上訴人係以
      出具「土地使用權證明書」之方式，將系爭土地借予被上訴人簡秀蓉、丙○○
      、庚○○及被上訴人丁○○、乙○○、甲○○之被繼承人周英欽之前手建築房
      屋使用，並以房屋可使用年限為借貸期間，有上訴人提出之臺灣高等法院臺中
      分院九十年度上字第一一七號民事判決可按，並據調閱該卷審閱無誤，是被上
      訴人簡秀蓉、周英欽、丙○○及庚○○於前訴訟中所為之抗辯，亦不足為上訴
      人與被上訴人簡秀蓉、周英欽、丙○○及庚○○間有租賃契約存在之論證。
  (4)、末以租賃契約雖非要式契約，然上訴人仍應提出適當之證據資料以資證明兩造
      間之租賃關係存在，而上訴人迄本院言詞辯論終結之日止，均未能就其業與被
      上訴人簡秀蓉、周英欽、丙○○及庚○○間就租賃契約成立要件之租金，業已
      意思表示合致，或曾收受被上訴人簡秀蓉、周英欽、丙○○及庚○○所繳付之
      租金（本院卷第六十九頁），則上訴人主張與被上訴人簡秀蓉、丙○○、庚○
      ○、丁○○、乙○○、甲○○間有不定期限租賃契約關係存在，即難逕予採信
      。
（三）關於被上訴人己○○、戊○○○部分：
  １、按租用基地建築房屋，承租人房屋所有權移轉時，其基地租賃契約，對於房屋
      受讓人，仍繼續存在。又租賃期限屆滿後，承租人仍為租賃物之使用收益，而
      出租人不即表示反對之意思者，視為以不定期限繼續契約。民法第四百二十六
      條之一、第四百五十一條分別定有明文。上訴人與被上訴人己○○及戊○○○
      之前手藍淑女於六十二年間訂有租賃契約，而於租賃契約約定租賃期限屆滿後
      ，被上訴人己○○及被上訴人戊○○○之前手藍淑女仍繼續占有、使用系爭土
      地，上訴人並未為反對之意思表示之事實，已詳如前述，依前開規定，上訴人
      與被上訴人己○○、被上訴人戊○○○之前手藍淑女間視為以不定期限繼續契
      約。從而，上訴人主張就被上訴人己○○、戊○○○之前手藍淑女占用系爭土
      地部分，與被上訴人己○○及被上訴人戊○○○之前手藍淑女間有不定期租賃
      契約存在，揆諸前揭規定，即屬有據。
  ２、被上訴人己○○及被上訴人戊○○○之前手藍淑女與上訴人間有不定期限之基
      地租賃關係，已詳如前述，藍淑女嗣復將其建物所有權轉讓予被上訴人戊○○
      ○，依前述民法第第四百二十六條之一之規定，應認上訴人與藍淑女間之租賃
      契約對被上訴人戊○○○仍繼續存在，則被上訴人戊○○○就其建物所占用系
      爭土地之部分與上訴人間自亦有不定期限之租賃關係存在。
  ３、按租賃契約依民法第四百五十一條規定更新後，僅發生期限變更之效果，其餘
      內容（如租金及其他條件）並未隨同變更（最高法院六十四年台上字第一五七
      九號判例意旨參照）。又按未定租賃期限之不動產租賃，如契約當事人所約定
      之租金係隨租賃標的物不動產價值之升降而基動調整者，契約當事人即無再依
      民法第四百四十二條規定聲請法院調整租金之必要（最高法院九十年度台上字
      第二六九號判決意旨參照），是不定期限之不動產租賃契約如約定租金按不動
      產價值之升降而機動調整，則契約當事人自應受該約定之拘束。查上訴人與被
      上訴人己○○、被上訴人戊○○○之前手藍淑女間之租賃契約，已因民法第四
      百五十一條規定更新，視為不定期限之基地租賃契約，且關於租金之約定並未
      變更，被上訴人戊○○○繼受藍淑女與上訴人間之租賃契約，自仍依上訴人與
      藍淑女間租賃契約之約定而繼續契約，而依上訴人與被上訴人己○○、藍淑女
      間租賃契約書之約定，被上訴人己○○、藍淑女承租系爭土地之租金，係按承
      租面積申報地價年息百分之五計算，有被上訴人提出之土地租賃契約書在卷可
      稽（原審卷第五十三、五十四頁），該項租金之約定既係隨系爭土地之申報地
      價變動而機動調整，依上開說明，上訴人與被上訴人己○○、戊○○○均應受
      該約定之拘束，則上訴人依租賃契約之法律關係請求被上訴人己○○、戊○○
      ○給付租金，自應依契約之約定按承租面積申報地價年息百分之五計算，上訴
      人主張被上訴人己○○、戊○○○應給付依系爭土地申報地價年息百分之十計
      算之租金，委屬無據。基上，上訴人請求被上訴人己○○、戊○○○給付自八
      十七年一月二十二日起至九十二年一月二十一日止五年期間、按租用系爭土地
      面積申報地價百分之五計算之租金，即有理由，而系爭土地自八十七年起至九
      十二年六月十二日止，各期申報地價均為每平方公尺二萬三千元，有上訴人提
      出之土地登記簿謄本、地價稅課稅明細表在卷可按，按諸被上訴人戊○○○及
      己○○租用基地之面積，分別為二十三平方公尺、十平方公尺，則戊○○○應
      給付上訴人之租金額為十三萬二千二百五十元（計算式為：23 ×23000 ×0.0
      5×5＝132250），被上訴人己○○應給付上訴人之租金額則為五萬七千五百元
      （計算式為：10 ×23000 ×0.05 ×5＝57500）。從而，上訴人依租賃契約之
      法律關係，請求被上訴人戊○○○給付租金十三萬二千二百五十元、被上訴人
      己○○給付租金五萬七千五百元及各自起訴狀繕本送達翌日（即被上訴人戊○
      ○○自九十二年二月十五日、被上訴人己○○自九十二年二月十八日）起至清
      償日止按週年利率百分之五計算之法定遲延利息，為有理由，應予准許，逾此
      部分之請求為無理由，不應准許。
  ４、上訴人雖以系爭土地之申報地價自八十七年起迄今均為每平方公尺二萬三千元
      ，而系爭土地位於台中市○區○○○路寬二十公尺之健行路，附近復有商業大
      樓如國票大樓、仁美大飯店、第七商業銀行，鄰近又有中友百貨、廣三崇光百
      貨、中國醫藥學院暨附設醫院，且被上訴人所有座落系爭土地上之三層樓房均
      作為店鋪經商使用，與六十二年簽訂租賃契約時之情況大不相同，上訴人自得
      依情事變更原則，訴請由兩造原約定按課徵額百分之五增加為百分之十云云，
      然查系爭租約於六十二年間訂立之初既係約定隨系爭土地之申報地價變動而機
      動調整，即已將系爭土地之繁榮與否所致地價之變動情形考慮在內，即當時已
      得預料地價會有變動之情形，且被上訴人等所有之建物於興建之時即係透天之
      樓房，一樓本即可為店面使用，當亦為上訴人所得預料，上訴人今以情事變更
      為理由，請求增加租金之給付，於法即有未合，應予駁回。況上訴人與被上訴
      人己○○、戊○○○間之租賃契約既係約定按申報地價總額百分之五計算租金
      ，則倘上訴人認系爭土地之地價已有變動，自可藉申報地價之程序以資調整租
      金之金額，附此敘及。
六、綜上所述，本件上訴人主張其與被上訴人簡秀蓉、丙○○、庚○○、丁○○、乙
    ○○、甲○○間有租賃契約存在，為不足採，被上訴人簡秀蓉、丙○○、庚○○
    、丁○○、乙○○、甲○○抗辯其等為使用借貸關係，尚屬可信，上訴人依租賃
    契約及繼承之法律關係，訴請被上訴人簡秀蓉、丙○○、庚○○、丁○○、乙○
    ○、甲○○給付租金，尚屬無據，為無理由，應予駁回。而上訴人與被上訴人戊
    ○○○、己○○間雖有不定期限租賃契約存在，然租賃契約既已明定租金之計算
    方式按申報地價總額百分之五計算，上訴人基於給付租金之法律關係提起本訴，
    於年息百分之五之租金範圍內為有理由，應予准許，逾此部分之租金請求為無理
    由，應予駁回。原審為上訴人敗訴之判決，並無不合。上訴意旨指摘原判決不當
    ，求予廢棄改判，為無理由，應予駁回。
七、本件判決之結果已臻明確，兩造其餘攻擊防禦方法及舉證，經審酌均於判決結果
    無影響，爰不一一論述，附此敘明
據上論結，本件上訴為無理由，依民事訴訟法第四百四十九條第一項、第七十八條，
判決如主文。
中      華      民      國    九十二    年     十二     月    二十三    日
~B1民事第二庭審判長法  官  童有德
~B2                法  官  黃永泉
~B3                法  官  蔡秉宸
右為正本係照原本作成。
不得上訴。
~B                書記官  蕭玉真
中      華      民      國    九十二    年     十二     月    二十四    日
                                                                        Ｂ


司法院資訊處製作；財團法人民間司法改革基金會備份。
